【裁判字號】    98,上易,209
【裁判日期】    990608
【裁判案由】    終止租佃關係等
【裁判全文】
臺灣高等法院民事判決                 98年度上易字第209號
    上  訴  人  祭祀公業胡月公
    代  表  人  乙○○
    被 上 訴人  甲○○
上列當事人間終止租佃關係等事件，上訴人對於中華民國97年12
月23日臺灣桃園地方法院96年度訴字第1702號第一審判決提起上
訴，並為訴之追加，本院於99年5月25日言詞辯論終結，判決如
下：
    主  文
原判決除假執行部分外廢棄。
確認兩造間就坐落桃園縣大溪鎮○○○段411、411-1地號土地之
租佃關係不存在。
被上訴人應拆除前項土地上如附圖所示B、C部分之建物，並將前
項土地返還上訴人。
被上訴人應給付上訴人新臺幣玖萬伍仟玖佰參拾肆元。
上訴人其餘追加之訴駁回。
第一、二審訴訟費用由被上訴人負擔；追加之訴訴訟費用由被上
訴人負擔五分之三，餘由上訴人負擔。
    事實及理由
一、按在第二審為訴之變更或追加，非經他造同意，不得為之，
    但請求之基礎事實同一者，不在此限，民事訴訟法第446條
    第1項、第255條第1項第2款分別定有明文。上訴人主張其為
    桃園縣大溪鎮○○○段411、411-1號土地（原審將411地號
    誤為400地號，下稱系爭土地）之所有權人，兩造就系爭土
    地自始即無租佃關係存在，被上訴人無權占用系爭土地，依
    民法第767條規定，請求確認耕地租賃關係不存在，並命被
    上訴人將系爭土地返還之。嗣於本院主張被上訴人於系爭土
    地上築有雞舍，依同一規定請求被上訴人應將上述建物拆除
    ，另依民法侵權行為之規定，請求被上訴人賠償損害新台幣
    （以下同）139,096元，核屬訴之追加，且基礎原因事實同
    一，應予准許，合先敘明。
二、上訴人主張：系爭土地為其所有，與被上訴人間自始無租佃
    關係存在，被上訴人竟自稱祖父呂自遠於民國38年6月20日
    與上訴人之原管理人胡禮同訂有租佃契約，並偽造「臺灣省
    新竹縣私有耕地租約登記申請書」（租佃編號：竹溪鎮永字
    第16號，下稱租約登記申請書），於92年1月16日單方向桃
    園縣大溪鎮公所（下稱大溪鎮公所）申辦繼承名義變更及續
    訂租約登記，經大溪鎮公所以92年4月21日溪鎮民字第09200
    08345號函作成准予被上訴人繼承承租權之行政處分，上訴
    人不服提起訴願，經桃園縣政府撤銷原處分，其後大溪鎮公
    所已將被上訴人於92年續訂之耕地租約予以撤銷在案。且上
    開登記申請書無從代替「耕地租約」，被上訴人遲遲未能提
    出租約證明，卻擅自占有系爭土地，於其上耕作、養雞，並
    在如附圖所示B、C部分搭建雞舍，其得依民法第767條規定
    ，請求拆除地上物返還土地，並依土地法第110條、民法第
    113條及侵權行為規定，請求被上訴人賠償自83年其聲請租
    佃爭議調解不成立起15年，另按申報地價8%計算之地租139,
    096元【計算式：申報地價各年度之和×土地面積×8%＝（
    80×6＋188×4＋96×3＋128×2）×（620＋359）×8%＝
    139,096，小數點以下四捨五入】，求為判決：(一)原判決除
    駁回假執行聲請外廢棄；(二)確認兩造間就系爭土地之租佃關
    係不存在；(三)被上訴人應拆除如附圖所示B、C部分養雞場，
    並將系爭土地返還上訴人；(四)被上訴人應賠償139,096元。
    （上訴人於原審起訴請求：(一)確認兩造間就坐落系爭土地之
    耕地租賃關係不存在；(二)被上訴人應將前項土地返還上訴人
    ；(三)前項聲明部分，願供擔保請准為假執行之宣告。經原審
    駁回其請求，上訴人不服，提起上訴，求為廢棄原判決，並
    為訴之追加，聲明如前。）
三、被上訴人則以：租約登記申請書為其祖父呂自遠於38年6月
    20日與現任管理人乙○○之父胡禮同所定，胡禮同生前從未
    爭執租約登記申請書之真正。該申請書上有「黃貽吾」印文
    ，據其母表示系爭土地原為地主黃貽吾所有，後來贈與長工
    即胡氏家族之人。呂自遠死亡後由被上訴人之父呂中繼承租
    賃權，其父死亡後則由其單獨繼承並從事種植蔬菜、苦茶樹
    及養雞。其父祖輩曾繳納系爭土地之田賦，並給付租金，嗣
    後欲再繳租時，即遭上訴人拒絕，其父已將之提存法院。桃
    園縣政府撤銷大溪鎮公所逕為登記被上訴人為承租人之處分
    ，是因大溪鎮公所未先查明上訴人之地址而逕以公示送達方
    式為之，送達程序有瑕疵，與其有無資格辦理續約登記無涉
    等語置辯，聲明：上訴及追加之訴駁回。
四、不爭執事項：
  (一)系爭土地為上訴人所有，現由被上訴人占用，種植苦茶樹，
    並在如附圖所示B、C部分搭建雞舍養雞，有勘驗筆錄、複丈
    成果圖及土地登記謄本為證。
  (二)被上訴人於於92年1月16日提出臺灣省新竹縣私有耕地租約
    登記申請書（租佃編號：竹溪鎮永字第16號），單方向大溪
    鎮公所申辦繼承名義變更及續訂租約登記，經大溪鎮公所以
    92年4月21日溪鎮民字第0920008345號函作成准許被上訴人
    繼承承租權之行政處分，上訴人不服而向桃園縣政府提起訴
    願，經桃園縣政府於93年1月9日以府法訴字第0930004773號
    訴願決定書撤銷原處分，其後大溪鎮公所將被上訴人於92年
    續訂之系爭土地耕地租約予以撤銷，有大溪鎮公所98年10月
    19日函覆在卷。
五、本件上訴人主張被上訴人無權占用其所有之系爭土地，並於
    附圖所示B、C部分築有雞舍養雞，被上訴人就其占用情形固
    不爭執，惟辯稱：其繼承取得系爭土地租賃權，故為有權使
    用等語，是本件首要爭點厥為：兩造就系爭土地是否有租佃
    關係？經查：
  (一)按臺灣省政府於38年4月14日訂頒之臺灣省私有耕地租用辦
    法（下稱耕地租用辦法）第12條明定：「耕地租用之契約，
    應以書面為之，其申請登記暨換訂租約辦法另訂之」。又依
    臺灣省政府於同年5月3日制頒之臺灣省辦理私有耕地租約登
    記注意事項第1、3、5點揭示：「本省私有耕地（以下簡稱
    耕地）租約登記，應依照臺灣省私有耕地租用辦法（以下簡
    稱耕地租用辦法）第十二條規定，向耕地所在地之該管區（
    市）或鄉鎮（縣）公所聲請登記」、「耕地租約登記，應由
    出租人及承租人依式填具私有耕地租約登記申請書（下簡稱
    申請書）二份及戶籍謄本各一份，並檢同原租約（口頭約定
    者免繳）送經耕地所在地村里長證明無誤後，除抽存申請書
    一份外，其餘文件彙送區（市）或鄉鎮（縣）公所……」、
    「申請書經（區（市）或鄉鎮（縣）公所）審核無訛後，應
    即編列登記號數，記明年月日，加蓋機關印信及主管人員名
    章，製訂成冊，作為租約登記簿，並填發租約三份，以正本
    二份，分別發交出租人及承租人收執，副本一份交由耕地所
    在地區（市）或鄉鎮（縣）公所，編號留存。……」（本院
    卷第144頁）。
  (二)被上訴人稱其祖父呂自遠於38年6月20日與胡月公祭祀公業
    前管理人胡禮同就系爭土地訂有租佃契約，上開租佃關係由
    呂中及被上訴人接續繼承，提出桃園縣私有耕地租約附表、
    竹溪永字第16號私有耕地租約登記申請書在卷（原審卷第13
    4-139頁），雖據大溪鎮公所函覆表示：該租約登記申請書
    經村里長證明簽章，承辦人收件審核登記及機關首長審核等
    簽章（本院卷一第143頁），然租約登記申請書上出租人「
    胡月公管理胡禮同」，卻未見其簽名或蓋印，僅有第三人「
    黃貽吾」之印文，上訴人復稱不認識黃貽吾，顯與上開注意
    事項第3點規定須由出租人及承租人填具租約登記申請書之
    要件不符，被上訴人雖稱據其母述系爭土地原為清朝地主黃
    貽吾所有，其後贈與胡月公之兄弟云云，惟並未就此舉證以
    實其說。何況依上開注意事項第5點規定租約登記申請書審
    核無訛後，應填具租約三份，以正本二份分交出租人及承租
    人收執，副本交耕地所在之鎮公所，惟據原法院向桃園縣大
    溪鎮公所調取上開竹溪永字第16號耕地租約全部資料時，系
    爭土地只存38年6月20日私有耕地租約登記申請書，並無申
    請所需之戶籍謄本，亦無租約，此有該所97年6月23日溪鎮
    民字第0970012693號函附資料可稽（原審卷第144-150頁）
    ，並經證人即桃園縣大溪鎮公所承辦人黃秀鳳到庭證述可憑
    （原審卷第181頁），而依上開規定，被上訴人理應持有書
    面租約，然其亦無法提出，實難認定胡禮同確有同意辦理耕
    地租約。雖大溪鎮公所分別於78年、86年及92年間陸續核准
    系爭土地之續約登記，惟依耕地租約登記簿所載均係由承租
    人單方申請所為續約登記（原審卷第150頁），亦不足證明
    上訴人嗣後曾同意續約，則被上訴人稱其繼承由耕地租約登
    記申請書所成立耕地租賃關係，實不足採。另上訴人前曾申
    請撤銷上開38年間所為竹溪鎮永字第16號租約登記，遭桃園
    縣政府訴願決定駁回，經其提起行政訴訟，復經臺北高等行
    政法院以申請撤銷時已逾5年之法定救濟期間，駁回其請求
    確定在案，固有臺北高等行政法院98年度訴字第530號判決
    、最高行政法院98年度裁字第3339號裁定在卷（本院卷一第
    164-167頁、卷二第83-85頁）。然兩造究有無耕地租賃關係
    ，乃私權爭執，應由本院予以認定，不受行政上租約登記塗
    銷與否之影響。
  (三)被上訴人雖稱其父祖過去均有繳納租金，嗣後欲再給付租金
    時，即遭上訴人拒絕，其父已將之提存法院，租佃關係確實
    存在云云，提出提存書在卷（原審卷第140、141頁），上訴
    人則否認曾經收取租金一事。被上訴人未能提出曾繳交租金
    ，由上訴人收受之證明，參諸大溪鎮公所檢送之兩造租佃爭
    議調解資料中，呂中於79年間寄發存證信函予上訴人表示：
    其先父呂自遠於68年1月1日起承租系爭土地，於77年2月病
    逝後，上訴人前任管理人胡禮同行蹤不明致將換約擱置，今
    始查出乙○○擔任管理人，願按約照付12年租金，請來領取
    並換約等語，經上訴人管理人函覆：所稱承租系爭土地迄無
    資料可查，前管理人胡禮同未留下租約或口頭交待，請將租
    約及繳租有關資料寄交祭祀公業開會議決等語（本院卷一第
    129-132頁），則據呂中所言呂自遠係自68年始開始承租，
    此與被上訴人所稱38年起即有租佃關係，顯然不符，雖呂中
    於84年間，以債權人拒絕受領租金為由，自行將79年至83年
    以稻租換算台幣之金額提存法院，並不足以證明上訴人曾有
    受領租金之行為。至被上訴人所稱其父祖曾繳納系爭土地田
    賦，提出桃園縣政府田賦代金通知單、田賦折征代金繳納報
    核聯、通知聯暨收據聯、各項稅捐統一補發稅單、田賦實物
    通知單在卷（見原審卷第126-133頁），然依租約登記申請
    書及臺灣省大溪鄉鎮租約登記簿所載，系爭土地係以稻谷計
    算地租，被上訴人方面縱有代繳田賦，亦僅上訴人方面是否
    有不當獲利，不足以此認定兩造間存在租佃關係。
  (四)綜上所述，被上訴人就系爭土地難認有承租關係存在，是其
    使用系爭土地即屬無權占有，從而上訴人依民法第767條規
    定，請求被上訴人拆除如附圖所示B、C部分之建物，返還系
    爭土地，自屬有據。
六、按因故意或過失，不法侵害他人之權利者，負損害賠償責任
    ，民法第184條第1項前段定有明文。又依土地法第110條規
    定，地租不得超過地價百分之8，此計收租金之規定，於損
    害賠償事件雖非當然一體適用，然未嘗不可據為計算損害之
    標準。而以申報地價百分之8為限，乃耕地租金之最高限額
    ，非謂必照此計算之，尚應斟酌耕地位置、利用耕地之經濟
    價值等情事，以為決定。被上訴人無權占用上訴人所有之系
    爭土地，上訴人對其請求賠償自調解不成立向臺灣桃園地方
    法院起訴即83年7月起迄今15年期間相當於租金之損害，應
    為准許。參照系爭土地坐落大溪鎮，分屬旱地與田地，使用
    分區為山坡地保育區，使用地類別為農牧用地，有土地登記
    謄本可憑（見本院卷1第185-186頁），被上訴人係於其上種
    植蔬菜、苦茶樹及養雞等情，亦有本院勘驗程序筆錄可佐（
    見本院卷2第70頁）可稽，被上訴人復自承蔬菜、雞供自己
    家人食用，苦茶樹年收入約4萬元，本院認上訴人請求之賠
    償以申報地價6%計算，方屬公允。而系爭土地83年7月起、
    86年7月起、89年7月起、93年1月起及96年1月起之申報地價
    分別為每平方公尺42.4元、80元、188元、96元、128元，而
    系爭土地面積合計為979平方公尺，是上訴人得請求被上訴
    人賠償之地租損害應為95,934元【計算式：申報地價各年度
    之和×土地面積×6%＝（42.4×3＋80×3＋188×3.5＋96×
    3＋128×2.5）×979）×6%＝95,934，小數點以下四捨五入
    】
七、綜上所述，上訴人於原審請求確認兩造間就系爭土地之租佃
    關係不存在，並依民法第767條規定請求被上訴人返還系爭
    土地，為有理由，原審就上開應准許部分，為上訴人敗訴之
    判決，尚有未洽，上訴意旨求予廢棄改判，為有理由，爰由
    本院予以廢棄改判。另上訴人於本院追加請求被上訴人應將
    系爭土地上如附圖B、C部分之建物拆除，並依侵權行為規定
    請求被上訴人賠償95,934元之損害，應予准許，逾此部分為
    無理由，併予駁回。
八、本件法律關係已經明確，兩造其餘陳述及證據，無礙本院判
    斷，爰不再一一論述，附此敘明。
九、據上論結，本件上訴為有理由，追加之訴為一部有理由、一
    部無理由。依民事訴訟法第450條、第78條、第79條，判決
    如主文。
中    華    民    國    99    年    6     月    8     日
                    民事第九庭
                        審判長法  官  黃熙嫣
                              法  官  林玲玉
                              法  官  陳玉完
正本係照原本作成。
不得上訴。
中    華    民    國    99    年    6     月    11    日
                              書記官  鎖瑞嶺

司法院資訊處製作；財團法人民間司法改革基金會備份。
